【裁判字號】    97,簡上,1035
【裁判日期】    980220
【裁判案由】    傷害
【裁判全文】
臺灣板橋地方法院刑事判決            97年度簡上字第1035號
上訴人  即
被      告  甲○○
選任辯護人  吳鍚欽律師
上列上訴人即被告因傷害案件，不服本院刑事第十三庭中華民國
97年7 月10日96年度簡字第8499號第一審判決（聲請簡易判決處
刑案號：臺灣板橋地方法院檢察署96年度偵字第27079 號），提
起上訴，本院管轄之第二審合議庭判決如下：
    主  文
上訴駁回。
    事實及理由
一、本案經本院審理結果，認原審以上訴人即被告甲○○係犯刑
    法第277 條第1 項之傷害罪，遂引用刑事訴訟法第449 條第
    1 項前段、第3 項、第454 條第2 項、刑法第277 條第1 項
    、第41條第1 項前段、刑法施行法第1 條之1 第1 項、第2
    項前段之規定，逕以簡易判決處刑，判處被告甲○○拘役40
    日，如易科罰金，以新台幣1 千元折算1 日，認事用法及量
    刑均無不當，應予維持，並引用原審判決書記載之事實、證
    據及理由（詳如附件）。
二、被告上訴意旨略以：被告係四季廣場公寓大廈之住戶兼管理
    委員會之監委，於民國96年7 月18日下午3 時30分許，被告
    到管理室繳交管理費，總幹事告知被告：告訴人乙○○公開
    說被告假生病，故意不辦理主委監交工作，要求管委會張貼
    公告譴責被告等語，被告聽聞後撥打電話警告告訴人勿再胡
    言亂語，破壞被告名譽，孰知告訴人接完電話後衝到管理室
    ，對被告滿口三字經，並一再欺近被告，被告始以雙手將其
    推開，並無傷害告訴人之意思，否則被告又豈會於推開告訴
    人之同時，自己向後倒退之理。再者，被告於雙方爭執時，
    雖有用手將告訴人推開，然被告當時係跳離告訴人，顯見被
    告並無傷害告訴人之意思。之後告訴人基於傷害之意思將被
    告推倒在沙發上，用手腳猛力攻擊被告，被告自得主張正當
    防衛，是原審判決認被告所為並不構成正當防衛，亦於法不
    合。爰請求將原審判決撤銷，改判被告無罪云云。
三、按「對於現在不法之侵害，而出於防衛自己或他人權利之行
    為，不罰。但防衛行為過當者，得減輕或免除其刑」，刑法
    第23條定有明文。是依上開法律規定，正當防衛應以遇有現
    在不法之侵害為前提，且行為人實施防衛行為須為客觀上必
    要，其主觀上亦須出於防衛意思而為防衛行為，始克當之。
    至於所謂客觀上必要，應就侵害行為之方法、輕重緩急、危
    險性等情節，並參酌當時防衛者可資運用或採行之防衛措施
    等情狀，而作客觀判斷。另按正當防衛必須對於現在不法之
    侵害始得為之，侵害業已過去，即無正當防衛可言。至彼此
    互毆，又必以一方初無傷人之行為，因排除對方不法之侵害
    而加以還擊，始得以正當防衛論。故侵害已過去後之報復行
    為，與無從分別何方為不法侵害之互毆行為，均不得主張防
    衛權（參見最高法院30年上字第1040號判例意旨）。被告辯
    稱其並無傷害告訴人之犯意，且所為亦屬正當防衛云云。經
    查：
  (一)本院於98年1 月15日當庭勘驗案發現場之監視錄影光碟，經
    播放觀覽結果，略認：於本件案發當日即96年7 月18日下午
    3 時6 分3 秒，被告與在其身前矮桌另一側之告訴人開始有
    言語爭執，之後被告走向告訴人，告訴人站在原地，雙方仍
    在爭執，於下午3 時6 分41秒，被告往前並伸手推告訴人，
    告訴人隨即倒坐在身後的沙發上，被告仍站在原地，告訴人
    旋起身撲向被告，二人均倒向位在被告右後側之長沙發上，
    嗣告訴人壓制於被告身上，二人手腳均有扭打之動作，證人
    丙○○則在旁欲拉開二人，畫面上亦可見被告的腳有踢向告
    訴人，於約下午3 時7 分3 秒時，另一名黑衣男子進入辦公
    室協助將告訴人拉開，被告與告訴人自此始未再有肢體接觸
    等情，此有本院勘驗筆錄及附件監視錄影定格畫面21幀附卷
    可按。由此可知本件肢體衝突之引爆點，乃係被告先出手推
    倒告訴人，告訴人始憤而還手攻擊被告。足見被告乃係先行
    出手傷害告訴人之人，自難謂其無傷害之犯意。至被告雖辯
    稱係因告訴人當時欺近其身旁，其始將告訴人推離，其亦因
    此向後倒退云云，然依本院上開勘驗結果，於雙方發生言詞
    爭執時，乃係被告走向告訴人，而非告訴人欺近被告；且在
    被告出手推倒告訴人之後，被告仍站在原地，亦無其所謂之
    向後倒退或跳離之情形。是被告此節所辯，顯然與事實不合
    ，自無足採。至被告與告訴人發生肢體衝突之前，是否確有
    被告所辯告訴人以三字經對其辱罵之情形，證人即當時在場
    之總幹事丙○○於本院審理時證稱其並不記得，僅記得好像
    有聽到告訴人說「老女人」之類的話等語，而復查無其他積
    極證據足以證明告訴人確有辱罵被告三字經，自難遽認被告
    此節所辯為實。況縱認此節屬實，然此等言語上之爭執或辱
    罵，不當然代表被告即可先行出手傷害告訴人，被告仍應循
    合法方式處理。故被告既出手傷害告訴人，仍無從以此阻卻
    其傷害犯行之成立。
  (二)茲厥應進一步審究者，即係被告所為傷害行為是否出於防衛
    之意思而構成正當防衛。經查，依本院前揭勘驗結果，被告
    出手推倒告訴人後，告訴人隨即憤而還手攻擊被告，雙方並
    因此倒於沙發上相互扭打，而被告於他人勸架拉離告訴人時
    ，其尚腳踢告訴人。由此以觀，被告不僅先行出手傷害告訴
    人，已難辯以正當防衛；且雙方其後發生之互毆行為，衡情
    亦僅係雙方之相互報復行為，此徵諸告訴人經他人拉離時，
    被告仍以腳踢向告訴人即明。是被告所為，主觀上要非僅係
    單純出於防衛之意思，且客觀上亦核非必要，自非防衛行為
    ，當無成立正當防衛之餘地。
四、綜上所述，被告提起上訴，辯稱其無傷害之犯意，且屬正當
    防衛，指摘原審判決認事用法有誤云云，洵屬無據，應予駁
    回。
據上論斷，依刑事訴訟法455 條之1 第3 項、第368 條、第373
條，判決如主文。
本案經檢察官黃筵銘到庭執行職務。
中    華    民    國    98    年    2     月    20    日
                  刑事第七庭    審判長法官  戴嘉清
                                      法官  林晏鵬
                                      法官  陳信旗
以上正本證明與原本無異。
本判決不得上訴。
                                    書記官  陳昭綾
中    華    民    國    98    年    2     月    23    日


司法院資訊處製作；財團法人民間司法改革基金會備份。
